【裁判字號】    88,重訴,2
【裁判日期】    901227
【裁判案由】    損害賠償
【裁判全文】
臺灣臺北地方法院民事判決  八十八年度重訴字第二號
    原      告  甲  ○
                戊○○
                乙○○
                丁○○
                癸○○
                壬○○
                丙○○
                丑○○
                庚○○
                寅○○
                子○○
                廖陳
    訴訟代理人  子○○
    被      告  辛○○
                己○○
右當事人間損害賠償事件，本院判決如左：
    主      文
被告應連帶給付原告甲○、戊○○、乙○○、丁○○、癸○○、壬○○、丙○○、丑
○○、庚○○、寅○○、子○○、廖陳  各新台幣壹佰玖拾捌萬零肆拾陸元、壹佰陸
拾玖萬參仟貳佰壹拾參元、壹佰陸拾肆萬陸仟伍佰柒拾捌元、壹佰參拾陸萬陸仟零伍
拾伍元、壹佰捌拾貳萬玖仟陸佰捌拾肆元、壹佰肆拾柒萬零玖佰肆拾柒元、壹佰捌拾
貳萬玖仟陸佰捌拾肆元、壹佰肆拾伍萬參仟壹佰陸拾捌元、貳佰零參萬陸仟肆佰伍拾
陸元、壹佰參拾玖萬零肆拾壹拾貳元、貳佰零伍萬陸仟零參拾伍元、壹佰參拾肆萬柒
仟零壹拾參元，及均自民國八十六年四月十二日起至清償日止，按週年利率百分之五
計算之利息。
原告其餘之訴駁回。
訴訟費用由被告連帶負擔三分之二，餘由原告負擔。
本判決於原告甲○、戊○○、乙○○、丁○○、癸○○、壬○○、丙○○、丑○○、
庚○○、寅○○、子○○、廖陳  各以新台幣陸拾陸萬元、伍拾陸萬元、伍拾伍萬元
、肆拾伍萬元、陸拾壹萬元、肆拾玖萬元、陸拾壹萬元、肆拾捌萬元、陸拾捌萬元、
肆拾陸萬元、陸拾玖萬元、肆拾伍萬元為被告供擔保後，得假執行，但被告如於假執
行程序實施前，各以新台幣壹佰玖拾捌萬捌仟零肆拾陸元、壹佰陸拾玖萬參仟貳佰壹
拾參元、壹佰陸拾肆萬陸仟伍佰柒拾捌元、壹佰參拾陸萬陸仟零伍拾伍元、壹佰捌拾
貳萬玖仟陸佰捌拾肆元、壹佰肆拾柒萬零玖佰肆拾柒元、壹佰捌拾貳萬玖仟陸佰捌拾
肆元、壹佰肆拾伍萬參仟壹佰陸拾捌元、貳佰零參萬陸仟肆佰伍拾陸元、壹佰參拾玖
萬零肆拾壹拾貳元、貳佰零伍萬陸仟零參拾伍元、壹佰參拾肆萬柒仟零壹拾參元，為
原告甲○、戊○○、乙○○、丁○○、癸○○、壬○○、丙○○、丑○○、庚○○、
寅○○、子○○、廖陳  預供擔保，得免為假執行。
原告其餘假執行之聲請駁回。
    事      實
甲、原告方面：
  壹、聲明：
    一、被告應連帶給付原告甲○新台幣（下同）貳佰玖拾捌萬捌仟零肆拾陸元，及
        自起訴狀繕本送達翌日起至清償日止，按週年利率百分之五計算之利息。
    二、被告應連帶給付原告戊○○貳佰陸拾玖萬參仟貳佰壹拾參元，及自起訴狀繕
        本送達翌日起至清償日止，按週年利率百分之五計算之利息。
    三、被告應連帶給付原告乙○○貳佰陸拾肆萬陸仟伍佰柒拾捌元，及自起訴狀繕
        本送達翌日起至清償日止，按週年利率百分之五計算之利息。
    四、被告應連帶給付原告丁○○貳佰參拾陸萬陸仟零伍拾伍元，及自起訴狀繕本
        送達翌日起至清償日止，按週年利率百分之五計算之利息。
    五、被告應連帶給付原告癸○○貳佰捌拾貳萬玖仟陸佰捌拾肆元，及自起訴狀繕
        本送達翌日起至清償日止，按週年利率百分之五計算之利息。
    六、被告應連帶給付原告丙○○貳佰捌拾貳萬玖仟陸佰捌拾肆元，及自起訴狀繕
        本送達翌日起至清償日止，按週年利率百分之五計算之利息。
    七、被告應連帶給付原告丑○○貳佰肆拾伍萬參仟壹佰陸拾捌元，及自起訴狀繕
        本送達翌日起至清償日止，按週年利率百分之五計算之利息。
    八、被告應連帶給付原告庚○○參佰零參萬陸仟肆佰伍拾陸元，及自起訴狀繕本
        送達翌日起至清償日止，按週年利率百分之五計算之利息。
    九、被告應連帶給付原告寅○○貳佰參拾玖萬零肆拾壹拾貳元，及自起訴狀繕本
        送達翌日起至清償日止，按週年利率百分之五計算之利息。
    十、被告應連帶給付原告子○○參佰零伍萬陸仟零參拾伍元，及自起訴狀繕本送
        達翌日起至清償日止，按週年利率百分之五計算之利息。
    十一、被告應連帶給付原告廖陳  貳佰參拾肆萬柒仟零壹拾參元，及自起訴狀繕
          本送達翌日起至清償日止，按週年利率百分之五計算之利息。
    十二、被告應連帶給付原告壬○○貳佰肆拾柒萬零九百四十七元，及自起訴狀繕
          本送達翌日起至清償日止，按週年利率百分之五計算之利息。
    十三、訴訟費用由被告連帶負擔。
    十四、願供擔保請准宣告假執行。
  貳、陳述：
    一、原告等人之子女即陳安迪（庚○○、寅○○之女）、周佩欣（乙○○、陳寶
        雲之女）、王蕾江（甲○、戊○○之女）、覃銘輝（癸○○、壬○○之子）
        、周聖祥（丙○○、丑○○之女）、廖桂昆（子○○、廖陳  之子），係台
        北市未立案之大進補習班師生，渠等於民國（下同）八十五年八月二十五日
        由該班導師廖桂昆帶領，前往台北縣平溪鄉嶺腳寮瀑布遊樂區進行郊遊烤肉
        活動，一行十八人並於是日上午十時購票進該該園區遊玩，查平溪鄉嶺腳寮
        瀑布遊樂區，係利用基隆河上游支流地勢落差所形成的瀑布景觀開發而成之
        風景遊樂區，除了在允准水權利用範圍內得設置觀景設施外，並不應提供戲
        水，是以被告即應於園區內設置「禁止戲水」、「水深危險」等類似之警告
        標示，俾以提醒遊客注意安全，惟該區非但未設置上述警告標示，且被告更
        於入口售票處販買浮板、撈魚用的網子及游泳圈，致使人誤認其係安全戲水
        區，以致本案被害人入園後，跨越架溪石橋至對岸，眼見橋下水淺清澈見底
        ，不疑有落差甚大之瀑布下暗流，漩渦陷阱，而在潭邊淺區戲水，不料在陳
        安迪等戲水踩空落入深達十餘公尺之深潭後，其餘被害人為搶求溺水者，亦
        不幸遭水深暗流捲入，加上被告未配置救生人員，又將泳圈、繩索等意外救
        生設備棄置收藏於外人無法察知之偏遠石屋中，以致救援不及，事故一發生
        即導致被害人六人喪生。
    二、按嶺腳寮瀑布遊樂區乃被告共同以百會公司（尚未合法登記）之名義經營，
        被告辛○○為百會公司負責人，被告己○○則就該瀑布區之景觀性用水領有
        經濟部核發之水權狀，被告既有設置門禁，向進入瀑布區之遊客收取全票五
        十元，半票三十元之事實上營業行為，自應對購票入內遊客之人身財產安全
        ，盡相當之注意義務，詎被告明知嶺腳瀑布僅應做為觀景用途，且暗流洶湧
        深不可測，其非但未於瀑布四週設置警告標誌，竟在入口處販售戲水用品，
        使遊客誤信係安全戲水區，又將救生設備棄藏於無人可察覺之處，其違反注
        意義務，致被害人喪生之過失犯行，已無可推諉，爰依民法第一百八十四條
        第一項、第一百八十五條、第一百九十二條及第一百九十四條之規定，請求
        被告連帶給付原告喪葬費、扶養費及慰撫金等損害賠償。
    三、損害賠償之計算如下：
        (一)庚○○（即被害人陳安迪之父）部分：
          １喪葬費：查庚○○為陳安迪之殯葬儀式，支出三十二萬一千零一十八元
            ，有萬泰殯儀禮品有限公司出具之收據及明細表，又為陳安迪靈骨之奉
            安，支出三十萬元，有基隆極樂寺出具之收據兩紙可證，故向被告請求
            共計六十二萬一千零一十八元喪葬費用之損害賠償。
          ２扶義費：庚○○為陳安迪之父，依民法第一百九十二條及第一千一百十
            七條之規定，被告自應賠償庚○○扶養費之損害，按庚○○為四十年九
            月十八日生，陳安迪為七十一年八月十六日生，陳安迪如未死亡，至其
            二十歲成年有養贍父母之能力時，庚○○為五十一歲，依內政部公布之
            台北市簡易生命表，尚有平均餘命二八點二九年，扶養費用以八十五年
            度綜合所得稅扶養親屬寬減額每年七萬元計算，又庚○○除陳安迪外，
            另有配偶及一子，依法應分擔扶養費用，準此依霍夫曼計算法扣除中間
            利息後，請求二十八年之扶養權利金為四十一萬五千四百三十八元（元
            以下四捨五入）（70000X00000000/0000000X1/3=415438）。
          ３慰撫金：原告生養被害人，十五歲心血將其撫育成人，原期待享受人孫
            繞膝天倫之樂，豈料愛女年值荳蔻遽然殞逝，始知白髮人送黑髮人之哀
            ，每念及愛女生前種種，便茶飯不思，淚流難止，精神上所受痛苦，實
            非言語所形容，故請求被告賠償二百萬元之慰撫金。
        (二)寅○○（被害人陳安迪之母）部分：
          １扶養費：查寅○○為四十八年二月一日生，至陳安迪成年時為四十二歲
            ，尚有平均餘命四十點一八年，又寅○○有配偶及子女共四名，應平均
            負擔扶養費用，準此請求四十年之扶養權利金額為三十九萬零四百一十
            二元（70000X00000000/0000000X1/4=390412）。
          ２慰撫金：與原告庚○○相同，請求二百萬元之精神慰撫金。
          ３原告寅○○請求之損害賠償總計二百三十九萬零四百一十二元。
        (三)甲○、戊○○（即被害人王蕾江之父、母）部分：
          １喪葬費：查甲○為王蕾江之殯葬儀式，支出九萬五千元，有世界殯儀公
            司出具之收據及明細表，又為王蕾江靈骨之奉安，支出三十萬元，有基
            隆極樂寺出具之收據兩紙可證，故向被告請求共三十九萬五千元之喪葬
            費用之損害賠償。
          ２扶養費：查甲○、戊○○為王蕾江之父、母，按王蕾江七十年十月二十
            九日生，如未死亡，至其滿二十歲成年時，甲○（三十七年五月十二日
            生）為五十三歲，尚有二十六點六年之平均餘命，戊○○（四十一年二
            月十五日生）為四十九歲尚三十三點六二之平均餘命，又甲○、戊○○
            共有子女二名，應分擔扶養義務，餘計算方式則與庚○○部份相同，其
            分別可請求二十六年及三十三年之扶養權利金額為甲○五十九萬三千零
            四十六元（70000X00000000/0000000X1/2=593046），戊○○六十九萬
            三千二百一十三元（70000X00000000/0000000X1/2=693213）。
          ３慰撫金：原告愛女驟逝，精神上痛苦非言語所能形容，故同庚○○部分
            ，各請求二百萬元之精神慰撫金。
          ４損害賠償總計：
            甲○二百九十八萬八千零四十六元。
            戊○○二百六十九萬三千二百一十三元。
        (四)乙○○、丁○○（被害人周佩欣之父、母）部分：
          １喪葬費：查乙○○為周佩欣之殯葬儀式，支出九萬五千元，有世界殯儀
            公司出具之收據及明細表，又為周佩欣靈骨之奉安，支出二十四萬元，
            有基隆極樂寺出具之收據兩紙可證，故向被告請求共計三十三萬五千元
            之喪葬費用之損害賠償。
          ２扶養費：查乙○○、丁○○為周佩欣之父、母，按周佩欣為七十一年六
            月十九日生，如未死亡，至其滿二十歲成年時，乙○○（四十年五月五
            日生）為五十一歲，尚有二十八點二九年之平均餘命，丁○○（四十五
            年一月二十三日生）為四十六歲，尚有三十六點四０年之平均餘命，周
            仁轉、丁○○共有子女三名，且配偶彼此有互負扶養之義務，餘計算方
            式與庚○○部分相同，其分別可請求二十八年及三十六年之扶養權利金
            額為乙○○三十一萬一千五百七十八元（70000X00000000/0000000X1/4
            =311578），丁○○三十六萬六千零五十五元（70000X00000000/000000
            0X1/4=366055）。
          ３慰撫金：原告愛女驟逝，精神上痛苦非言語所能形容，故同庚○○部分
            ，各請求二百萬元之精神上慰撫金。
          ４損害賠償總計：
            乙○○二百六十四萬六千五百七十八元。
            丁○○二百三十六萬六千零五十五元。
        (五)癸○○、壬○○（被害人覃銘輝之父、母）部分：
          １喪葬費：查癸○○為覃銘輝之殯葬儀式，支出九萬五千元，有世界殯儀
            公司出具之收據及明細表，又為覃銘輝靈骨之奉安，支出三十萬元，有
            基隆極樂寺出具之收據兩紙可證，故向被告請求共計三十九萬五千元喪
            葬費用之損害賠償。
          ２扶養費：查癸○○、壬○○為覃銘輝之父、母，按覃銘輝為七十一年四
            月二十一日生，如未死亡，至其滿二十歲成年時，癸○○（四十二年四
            月十日生）為四十九歲，尚有三十點０二年之平均餘命，壬○○（四十
            三年三月二十六日生）為四十八歲，尚有三十四點五四年之平均餘命，
            又癸○○、壬○○共有子女二名，且配偶彼此互負扶養義務，餘計算方
            式則與庚○○部分相同，其分別可請求四十三萬四千六百八十四元（70
            000X00000000/0000000X1/3=434684），壬○○四十七萬零九百四十七
            元（70000X00000000/0000000X1/3=470947）。
          ３慰撫金：原告愛女驟逝，精神上痛苦非言語所能形容，故同庚○○部分
            ，各請求二百萬元之精神上慰撫金。
          ４損害賠償總計：
            癸○○二百八十二萬九千六百八十四元。
            壬○○二百四十七萬零九百四十七元。
        (六)丙○○、丑○○（被害人周聖祥之父、母）部分：
          １喪葬費：查丙○○為周聖祥之殯葬儀式，支出九萬五千元，有世界殯儀
            公司出具之收據及明細表，又為周聖祥靈骨之奉安，支出三十萬元，有
            基隆極樂寺出具之收據兩紙可證，故向被告請求共計三十九萬五千元之
            喪葬費用之損害賠償。
          ２扶養費：查丙○○、丑○○為周聖祥之父、母，按周聖祥為七十一年八
            月一日生，如未死亡，至其滿二十歲成年時，丙○○（四十二年一月十
            八日生）為四十九歲，尚有三十點０二年之平均餘命，又丑○○（四十
            一年八月十八日生）為五十歲，尚有三十二點七０年之平均餘命，又周
            坤元、丑○○共有子女二名，且配偶彼此互負扶養義務，餘計算方式則
            與庚○○部分相同，其分別請求三十年及三十二年之扶養權利金額為周
            坤元四十三萬四千六百八十四元（70000X00000000/0000000X1/3=43468
            4），丑○○四十五萬三千一百六十八元（70000X00000000/0000000X1/
            3=453168）。
          ３慰撫金：原告愛女驟逝，精神上痛苦非言語所能形容，故同庚○○部分
            ，各請求二百萬元之精神上慰撫金。
          ４損害賠償總計：
            丙○○二百八十二萬九千六百八十四元。
            壬○○二百四十五萬三千一百六十八元。
        (七)子○○、廖陳  （廖桂昆之父、母）部分：
          １喪葬費：查子○○為廖桂昆之殯葬儀式，支出十七萬七千一百六十五元
            ，有榮昌禮儀社出具之發票及明細表，世界殯儀公司出具之收據及明細
            表及台北市殯葬管理處出具之收據，又為廖桂昆之安葬向邱創業購買土
            地使用權並委其修建墓園共支出五十六萬元，有合約書及收據可證，故
            向被告請求共計七十三萬七千一百六十五元喪葬費之損害賠償。
          ２扶養費：查子○○、廖陳  為廖桂昆之父、母，按廖桂昆為六十一年十
            月二十日生，已有養贍父母之能力，子○○（三十五年二月十五日生）
            現年為五十歲，尚有二十九點一五年之平均餘命，廖陳  （三十四年十
            二月七日生）為五十一歲，尚有三十一點七九年之平均餘命，子○○、
            廖陳  共有子女三名，且配偶彼此互負扶養義務，餘計算方式則與陳明
            毅部分相同，其分別可請求二十九及三十一年之扶養權利金額為子○○
            三十一萬八千八百七十元（70000X0000000/0000000X1/4=318870），廖
            陳  三十四萬七千零一十三元（70000X00000000/0000000X1/4=347013
            ）。
          ３慰撫金：原告愛子驟逝，精神上痛苦非言語所能形容，故同庚○○部分
            ，各請求二百萬元之精神上慰撫金。
          ４損害賠償總計：
            子○○三百零五萬六千零三十五元。
            壬○○二百四十五萬三千一百六十八元。
  參、證據：提出剪報乙份、水權狀乙份、台灣台北地方法院檢察署檢察官八十五年
      度偵字第二０七七二號起訴書、本院八十六年度訴字第二三八號、八十七年度
      訴字第九一三號刑事判決書各乙份、台灣高等法院八十七年度上訴字第五一九
      八號刑事判決書乙份、台北市簡易生命表乙份、萬泰殯儀禮品有限公司出具之
      收據乙紙及明細表二紙、世界殯儀公司出具之收據五紙及明細表二十紙、榮昌
      禮儀社出具收據乙紙及明細表二紙、台北市殯葬管理處員工清費合作社(二)出具
      之收據乙紙、墓園合約書乙份、基隆極樂寺出具之收據十紙、戶籍謄本六份（
      以上均為影本）為證。
乙、被告方面：
  壹、聲明：
    一、原告之訴及假執行之聲請均駁回。
    二、訴訟費用由原告負擔。
    三、如為不利於被告之判決，請准提供擔保免為假執行。
  貳、陳述：
    一、按附帶民事訴訟經移送民事庭後，即屬獨立之民事訴訟，其移送後之訴訟程
        序，應適用民事訴訟法，刑事訴訟所調查之證據及刑事訴訟判決所認定之事
        實，並非當然有拘束民事訟訟之效力，迭經最高法院著有判解可憑。
    二、次按當事人主張有利於己之事實者，就其事實有舉證之責任，民事訴訟法第
        二百七十七條定有明文，本件原告提出附帶民事訴訟狀，係以本件被告等二
        人之過失犯行，業經公訴人提起公訴審理中，但被告等二人何以必須負賠償
        責任之依據，仍未提出充分足資採信之證據。
    三、再按「損害賠償之債」以有損害之發生及有責任原因之事實，並二者之間有
        相當因果關係為成立之要件，故原告所主張損害賠償之債，如不合符此項成
        立要件者，即難謂有損害賠償債權存在，又所謂「相當因果關係」係依一般
        經驗法則，認為有此項行為，通常即是生此損害者，則行為與結果之間，即
        有因果關係，無此行為，必不生此種損害者，有此行為，通常亦不生此項損
        害者，即無因果關係，最高法院二十三年上字第一０七號、四十八年台上字
        第四八一號著有判例可資參照，經查本件致死之原因，係被害人戲水推擠追
        逐而往潭中移動致滑陷入潭中，而廖桂昆與其他被害人以拉手方式下去搭救
        ，均不幸同遭溺死，刑事責任歸咎於業者未立警示牌、無救生設備、賣門票
        ，因之認定有防止之義務，惟被告主張無論有無此項所指缺失，被告均無「
        義務」責任存在，更否認有「過失」致死之事證，致死之直接原因，乃在於
        獨立之因素之介入，即不能遽指有因果關係存在甚明。
    四、第按損害之發生或擴大，被害人與明過失者，法院得減輕賠償金額或免除之
        ，重大之損害原因，為債務人所不及知，而被害人不預促其注意或迨於避免
        或減少損害者，為與有過失，民法第二百十七條定有明文，本件溺水之原因
        ，完全出自於一、二位同學之潑水而引起推擠追逐奔逐進入離岸邊二十公尺
        離之潭中央而陷入，乃引起搭救者之相繼陷入，致不幸有六人溺死，假設無
        潑水追逐而退離岸邊之事，即無發生災難之可能，縱然被害人未看到警示牌
        ，但有帶隊老師之告誡，亦明知水潭中央未可深入涉踏，竟仍不知自我警惕
        而致出事故，縱然有救生設備亦無解於溺死之結果（當時加入搭救之局外人
        多人跳水施救亦無效果），被害人之家長當亦於平時施教時，有水火無情之
        訓誨才是，故事故之發生原不應責由被告負擔，被害人業能注意而未注意，
        自有過失，應可斷定，本件六人溺死，迄今仍未查明推潑陳安迪之惡作劇之
        人，廖桂昆促其餘同學搭救，有生還者，有不幸拖下水者，均待釐清，但至
        少潑水者乃禍首，應負全責，搭救者屬於救之義舉，其因之同遭溺死與業主
        間應無因果關係之關連。
    五、末按證人即招牌製造業者紀雲煙於刑事案件中則證稱：確有代製警示招牌數
        次數面等語，證人簡振炎即平溪消防小隊長所撰之「嶺腳瀑布重大溺水案，
        搶救處理報告」─明確指認「本件溺水之主因，係由於數名男生向在水中戲
        水的三名女學生潑水推擠，而其中一女生陳安迪失足跌入深水處而溺水，於
        緊張混亂中廖桂昆老師叫岸上學生，手牽手拉住他的手移往水中要救溺水者
        陳安迪，卻不慎滑倒而失去重心，瞬間起連鎖反應，將岸上牽手的幾位學生
        一併拖下水：：」，即獲救同學鄭心怡、孫有麟之陳述記載於中國時報八十
        五年八月二十六日報導：「當時有幾位男生在潑他們水，他們往後退，我看
        到他們已跌下去了」、「有女生對老師潑水，大家才下去玩，後來又有男生
        向女生潑水」，證人即同遊學生鄭寶霞、徐淑君證述：「帶隊老師曾警告提
        醒同學注意，後又縱容誘導同學下水戲水」，證人即同遊學生王翎卉證稱：
        「有五六位同學推來推去想去玩水，就掉下水去了」、「我是指在岸上靠近
        水邊的同學有推擠：：當時老師只是說不要太過去玩就好了：：溺水處是在
        水潭的中央」，證人陳景勤即三芝鄉公所警察分駐所所長證述：「公私雙方
        均有設置警示牌，及當地一概禁止游泳之事實」，從上所述，顯見本件溺水
        事件是因同學間推擠潑水躲閃而不自注意，往潭中央涉入致遭滑落，而發生
        往後之拉手施救方式不當同遭溺死之不幸事實，證實事故之發生不在於業主
        ，由獨立因素之介入而發生事故，責任自應由獨立介入之事故者自負。
    六、被告二人為夫婦，被告辛○○為家庭主婦，掛名為百會公司名義負責人，被
        告己○○則坦承有實際全部規劃之事實，然非公司負責人，瀑布觀賞區屬於
        公共財，是一靜態之風景地域，非屬百會公司之管領區，自無構成「業務」
        之可言，而被害人輕忽水火之可怕而遽近玩之，被告如何負責？何以二人必
        須共同連帶負責，自有疑義？
    七、退步言，原告遽遭變故，哀痛難釋，惟被告己○○已爭取富邦保險公司給付
        一百萬之公共意外險，另給付每戶二萬元計十二萬元，合計一百一十二萬元
        ，均由原告具領在案，而被告二人亦停業纏訟迄今數年，已成負債狀態，請
        鈞院參酌兩造之收入狀況就慰撫金部分為適當之裁處，另就請求扶養費部分
        ，依稅法規定須受扶養之人應超過六十五歲無自救能力始足當之，原告一概
        綜合請求自有未合，又其他各項請求之費用，未有適法之依據，被告亦難以
        認同。
  參、證據：提出刑事上訴第三審理由狀乙份、台灣高等法院八十九年度上更(一)字第
      五三四號及八十七年上訴字第五一九八號刑事判決書各乙份、中國時報八十八
      年一月三十一日第八版剪報乙份（以上均為影本）為證。
    理      由
壹、原告起訴主張渠等人之子女即陳安迪（庚○○、寅○○之女）、周佩欣（乙○○
    、陳寶雲之女）、王蕾江（甲○、戊○○之女）、覃銘輝（癸○○、壬○○之子
    ）、周聖祥（丙○○、丑○○之女）、廖桂昆（子○○、廖陳之子），係台北市
    未立案之大進補習班師生，於八十五年八月二十五日由該班導師廖桂昆帶領，前
    往台北縣平溪鄉嶺腳寮瀑布遊樂區進行郊遊烤肉活動，惟該瀑布遊樂區，係利用
    基隆河上游支流地勢落差所形成的瀑布景觀開發而成之風景遊樂區，除了在允准
    水權利用範圍內得設置觀景設施外，並不應提供戲水，是以被告即應於園區內設
    置「禁止戲水」、「水深危險」等類似之警告標示，俾以提醒遊客注意安全，惟
    該區非但未設置上述警告標示，且被告更於入口售票處販買浮板、撈魚用的網子
    及游泳圈，致使人誤認其係安全戲水區，以致本案被害人入園後，跨越架溪石橋
    至對岸，眼見橋下水淺清澈見底，不疑有落差甚大之瀑布下暗流，漩渦陷阱，而
    在潭邊淺區戲水，不料在陳安迪等戲水踩空落入深達十餘公尺之深潭後，其餘被
    害人為搶求溺水者，亦不幸遭水深暗流捲入，加上被告未配置救生人員，又將泳
    圈、繩索等意外救生設備棄置收藏於外人無法察知之偏遠石屋中，以致救援不及
    ，事故一發生即導致被害人六人喪生，而該遊樂區乃被告共同以百會公司（尚未
    合法登記）之名義經營，被告辛○○為百會公司負責人，被告己○○則就該瀑布
    區之景觀性用水領有經濟部核發之水權狀，被告既有設置門禁，向進入瀑布區之
    遊客收取全票五十元，半票三十元之事實上營業行為，自應對購票入內遊客之人
    身財產安全，盡相當之注意義務，詎被告明知嶺腳瀑布僅應做為觀景用途，且暗
    流洶湧深不可測，其非但未於瀑布四週設置警告標誌，竟在入口處販售戲水用品
    ，使遊客誤信係安全戲水區，又將救生設備棄藏於無人可察覺之處，其違反注意
    義務，致被害人喪生之過失犯行，已無可推諉，爰依民法第一百八十四條第一項
    、第一百八十五條、第一百九十二條及第一百九十四條之規定，請求被告連帶給
    付原告喪葬費、扶養費及慰撫金各如訴之聲明所示等語。
貳、被告則以：本件溺水事故是因同學間推擠潑水躲閃而不自注意，往潭中央涉入致
    遭滑落，而發生往後之拉手施救方式不當同遭溺死之不幸事實，而刑事判決將責
    任歸咎於業者未立警示牌、無救生設備、賣門票，因之認定有防止之義務，惟被
    告主張無論有無此項所指缺失，被告均無「義務」責任存在，更否認有「過失」
    致死之事證，致死之直接原因，乃在於前述獨立之因素之介入，自不能遽指有因
    果關係存在，又縱然有救生設備亦無解於溺死之結果（當時加入搭救之局外人多
    人跳水施救亦無效果），被害人之家長當亦於平時施教時，有水火無情之訓誨才
    是，故事故之發生原不應責由被告負擔，被害人業能注意而未注意，自有過失，
    且至少潑水者乃禍首，應負全責，搭救者屬於救之義舉，其因之同遭溺死與業主
    間即被告應無因果關係之關連，況且被告己○○已爭取富邦保險公司給付一百萬
    之公共意外險，另給付每戶二萬元計十二萬元，合計一百一十二萬元，均由原告
    具領在案，而被告二人亦停業纏訟迄今數年，已成負債狀態，請本院參酌兩造之
    收入狀況就慰撫金部分為適當之裁處，另就請求扶養費部分，依稅法規定須受扶
    養之人應超過六十五歲無自救能力始足當之，原告一概綜合請求自有未合，又其
    他各項請求之費用，未有適法之依據，被告亦難以認同等語，資為抗辯。
參、經查台北縣平溪鄉嶺腳瀑布遊樂區為未取得合法之經營許可之遊樂區，被告辛○○百會公司登記名義之負責人，被告己○○則實際負責台北縣平溪鄉嶺腳寮瀑布
    遊樂區全部規劃，而原告之子女陳安迪、周佩欣、王蕾江、覃銘輝、周聖祥，於
    八十五年八月二十五日隨同大進補習班老師廖桂昆及訢外人陳冠榮至該瀑布郊遊
    ，於戲水時不慎掉入瀑布潭中溺水死亡之事實，為兩造所不爭執，是本件兩造爭
    執之點在於被告所經營之遊樂區於前往郊遊之遊客因戲水溺水死亡，有無故意或
    過失致被害人死亡乙節，分述如下：
    一、嶺腳瀑布區利用基隆河上游支流之地勢落差，所形成之瀑布景觀，該水域係
        經過垂直強勁水流沖刷，深不可測，且該瀑布遊樂區之經營業者，並未取得
        合法之經營許可等情，業經原告提出台灣高等法院八十七年度上訴字第七三
        三號刑事判決書為證，且中國潛水會會長林誠洋於該案亦證稱：「：：在我
        ）繪製之測量圖標示水深兩米處，有一塊大石頭，其餘地方都是鵝卵石，因
        颱風過後沒多久，瀑布水量比較大，所以在瀑布下方被沖刷成肚袋狀，袋狀
        最深地方有八米深，瀑布上層有四個水柱匯集在水潭後，下層又有一個瀑布
        ，因為下層瀑布的水量只有上層瀑布一半，所以我們判斷，有一半水量會從
        地底下滲過來，加上水底裡有很多漏斗狀的水流，吸力很大而且鵝卵石本身
        很滑，不容易站立，只要在瀑布區水域跌倒都有危險存在，因為不容易站立
        ：：即使水很平靜也是很危險」、「：：因為人一驚慌就會想站起來吸氣，
        剛好鵝卵石很滑不容易站立，再來如果剛好在袋狀區域附近瀑布衝下來會產
        生水回流，會將人帶往瀑布區域」等語，足徵原告所主張該瀑布區應禁止戲
        水，自屬有據。
    二、另據經濟部於八十三年十月十九日發給被告之中台經字第０三六八號水權狀
        （此附於台灣高等法院八十七年上訴字第五一九八號刑事卷內台灣台北地方
        法院檢察署八十五年度相字第八七０號卷第六十八頁）記載其使用方法為：
        利用天然瀑布設遊樂區一處，再依台北縣稅捐稽徵處營業人使用統一發票購
        買證（見同前相驗卷第六十六頁反面）記載上開遊樂場名稱為百會有限公司
        嶺腳大瀑布，且依被告之私有土地與瀑布區間毫無柵欄間隔等情以觀，被告
        顯有利用瀑布水域作為遊樂區設施之一部，並以該瀑布招徠遊客，是被告既
        利用瀑布設置遊樂區，即應設置禁止戲水等警告標誌，以避免發生危險，況
        被告所設置之遊樂區既可任由遊客通過橋樑前往瀑布水潭左側四週遊閑，且
        於入口處設置門欄販售門票，管制他人隨意進出，自更當盡此注意義務，以
        避免於瀑布水域發生危險，被告既有收門票費用，自該對於該遊樂區內之安
        全設備，加以注意，以免危險發生，其與到該處遊閑者，應已形成一保護與
        受保護之關係，自應防止危險發生之義務。
    三、況且被告所經營之遊樂區乃未經許可，已如前所述，其更需防範危險之發生
        ，要屬無疑，然而業者所置之警告標誌，係堅立於瀑布之右側山壁，瀑布潭
        水左邊為一片碎石子區域，當日證人陳冠榮係於該碎子區休息，是案發當日
        主要活動區域於瀑布區之左側，且該瀑布區之地形，除左側之碎石區域較平
        坦，可供活動外，右側地勢較為崎嶇，被告雖設有一警告標誌，然該警告標
        誌係以紅色油漆書寫於褐色木板，顏色相近，且於瀑布區主要活動區域之左
        側碎石區觀之，根本無從辨識所書寫者為何，該警告標誌無從發揮避免瀑布
        水域危險之效果，再者被告固稱該瀑布區不能游泳，故無庸設置救生設備等
        語，惟依證人台北縣政府建設局觀光課技士林君德於台灣台北地方法院檢察
        署八十五年偵字第二０七七二號卷八十五年十一月五日訊問時證述：無單行
        法規規定（禁止游樂場所）不需要俱備救生設備等語，況縱使不能游泳之水
        域，亦非無失足落水而須求救生設備之情況，被告辯稱無庸準備救生設備云
        云，尚不足採。
    四、至於被告辨稱本案係由於學生戲水，互相推擠，且係廖桂昆老師命令學生以
        手牽手救助溺水學生之不當行為而起，並提出案發之報紙報導為證，惟縱使
        溺死師生之行為，亦為危險發生之原因，惟被告並未盡其設置警告標誌之義
        務，且無救生設備，並容認遊客在瀑布區內戲水，業如前述，實未盡防止危
        險發生之義務甚明，是認被告從事該遊樂區之業務管理，並以清潔費名目向
        不特定之遊客售票營利，竟風災過後水勢較大期間，既未及時修繕、補設警
        告標示，又未採取其他一切足可避免前述危險之防護、救生措施，況且亦無
        任何不能為此注意之客觀障礙，其怠於為業務上必要之注意，在安全條件不
        足之情況下，率行開放該遊樂區供不特定遊客付費進入足以發生上述一定危
        險之親水區域，導致遊客失足落水喪生，過失情節至為顯然，此亦為台灣高
        等法院八十九年上更(一)字第五三四號及八十七年上訴字第五一九八號刑事判
        決所採認，有該判決書在卷可參，顯見原告之子女因掉入瀑布潭中，而溺水
        死亡，被告之過失行為與原告子女之死亡結果，有相當因果關係，應堪以認
        定。
肆、按因故意或過失，不法侵害他人之權利者，負損害賠償責任，且不法侵害他人之
    身體、健康者，被害人雖非財產上之損害，亦得請求賠償相當之金額，又不法侵
    害他人致死者，對於支出殯葬費之人，亦應負損害賠償責任。被害人對於第三人
    負有法定扶養義務者，加害人對於該第三人亦應負損害賠償責任，另不法侵害他
    人致死者，被害人之父、母、子、女及配偶，雖非財產上之損害，亦得請求賠償
    相當之金額，民法第一百八十四條第一項前段、第一百八十五條、第一百九十二
    條、第一百九十四條定有明文，被告過失行為造成原告之子女死亡，己如前所述
    ，則原告自得依前揭規定請求被告就其財產上及非財產上之損害賠償責任，惟原
    告請求被告賠償費用，是否應予准許，分述為次：
    一、原告甲○、戊○○部分：
      (一)喪葬費：
        原告主張甲○為王蕾江之殯葬儀式，支出九萬五千元，有世界殯儀公司出具
        之收據及明細表可證，又為王蕾江靈骨之奉安，支出三十萬元，有基隆極樂
        寺出具之收據兩紙可證，經核均屬實際支出且必要費用，故原告向被告請求
        共計三十九萬五千元喪葬費用之損害賠償，為有理由。
      (二)扶養費：
        原告主張甲○、戊○○為王蕾江之父、母，有戶籍謄本可稽，按王蕾江為七
        十年十月二十九日生，如未死亡，至其滿二十歲成年時，甲○（三十七年五
        月十二日生）為五十三歲，尚有二六‧六０年之平均餘命，戊○○（四十一
        年二月十五日生）為四十九歲尚三三‧六二年之平均餘命，又甲○、戊○○
        共有子女二名，應分擔扶養義務，其分別請求二十六年及三十三年之扶養權
        利金額為甲○五十九萬三千零四十六元（70000×00000000/0000000×1/2＝
        593046）；戊○○六十九萬三千二百一十三元（70000×00000000/0000000
        ×1/2=6 93213），自屬有據。
      (三)慰撫金：
        原告主張愛女驟逝，精神上受極不痛苦，認原告各請求一百萬元之精神上慰
        撫金，尚屬適當，應予准許，逾此請求之部分，則屬過高，不應准許。
      (四)損害賠償總計：
        基上所述，依此計算，原告甲○請求被告連帶給付一百九十八萬零四十六元
        ，原告王潔蘭請求被告連帶給付一百六十九萬三千二百一十三元為有理由，
        應予准許，逾此部分之請求，則屬過高，不應准許。
    二、原告乙○○、丁○○部分：
      (一)喪葬費：
        原告張乙○○為周佩欣之殯葬儀式，支出九萬五千元，有世界殯儀公司出具
        之收據、估價單及明細表可證，又為周佩欣靈骨之奉安，支出二十四萬元，
        有基隆極樂寺出具之收據兩紙可證，經核均屬實際支出且必要費用，故原告
        向被告等請求共計三十三萬五千元喪葬費用之損害賠償，為有理由。
      (二)扶養費：
        查乙○○、丁○○為周佩欣之父、母，有戶籍謄本可稽，按周佩欣為七十一
        年六月十九日生，如未死亡，至其滿二十歲成年時，乙○○（四十年五月五
        日生）為五十一歲，尚有二八‧二九年之平均餘命，丁○○（四十五年一月
        二十三日生）為四十六歲，尚有三六‧四０年之平均餘命，又乙○○、丁○○共有子女三名，且配偶彼此互負扶養義務，，其分別請求二十八年及三十
        六年之扶養權利金額為乙○○三十一萬一千五百七十八元（70000×0000000
        0/0000000×1/4＝311578）；丁○○三十六萬六千零五十五元（70000×000
        00000/0000000×1/4=366055），自屬有據。
      (三)慰撫金：
        原告主張愛女驟逝，精神上受極大痛苦，認原告各請求一百萬元之精神上慰
        撫金，尚屬適當，應予准許，逾此請求之部分，則屬過高，不應准許。
      (四)損害賠償總計：
        基上所述，依此計算，原告乙○○請求被告連帶給付一百六十四萬五百七十
        八元，原告丁○○請求被告連帶給付一百三十六萬六千零五十五元為有理由
        ，應予准許，逾此部分之請求，則屬過高，不應准許。
    三、原告癸○○、壬○○部分：
      (一)喪葬費：
        原告主張癸○○為覃銘輝之殯葬儀式，支出九萬五千元，有世界殯儀公司出
        具之收據及明細表可證，又為覃銘輝靈骨之奉安，支出三十萬元，有基隆極
        樂寺出具之收據兩紙可證，均屬實際支出且必要費用，故原告向被告請求共
        計三十九萬五千元喪葬費用之損害賠償，為有理由。
      (二)扶養費：
        原告主張癸○○、壬○○為覃銘輝之父、母，有戶籍謄本可證，按覃銘輝為
        七十一年四月二十一日生，如未死亡，至其滿二十歲成年時，癸○○（四十
        二年四月十日生）為四十九歲，尚有三十‧０二年之平均餘命，壬○○（四
        十三年三月二十六日生）為四十八歲，尚有三四‧五四年之平均餘命，又癸○○、壬○○共有子女二名，且配偶彼此互負扶養義務，其分別請求三十年
        及三十四年之扶養權利金額為癸○○四十三萬四千六百八十四元  (0000000
        ×00000000/0000000×1/3=434684)   ；壬○○四十七萬零九百四十七元（
        0000000×00000000/0000000×1/3=470947），自屬有據。
      (三)慰撫金：
        原告主張愛子驟逝，精神上受極大痛苦，認原告各請求一百萬元之精神上慰
        撫金，尚屬適當，應予准許，逾此請求之部分，則屬過高，不應准許。
      (四)損害賠償總計：
        基上所述，依此計算，原告癸○○請求被告連帶給付一百八十二萬九千六百
        八十四元，原告壬○○請求被告連帶給付一百四十七萬零九百四十七元為有
        理由，應予准許，逾此部分之請求，則屬過高，不應准許。
    四、原告丙○○、丑○○部分：
      (一)喪葬費：
        原告主張丙○○為周聖祥之殯葬儀式，支出九萬五千元，有世界殯儀公司出
        具之收據及明細表可證，又為周聖祥靈骨之奉安，支出三十萬元，有基隆極
        樂寺出具之收據兩紙可證，經核均屬實際支出且必要費用，原告向被告請求
        共計三十九萬五千元喪葬費用之損害賠償，為有理由。
      (二)扶養費：
        原告主張丙○○、丑○○為周聖祥之父、母，有戶籍謄本可稽，按周聖祥為
        七十一年八月一日生，如未死亡，至其滿二十歲成年時，丙○○（四十二年
        一月十八日生）為四十九歲，尚有三十‧０二年之平均餘命，又丑○○（四
        十一年八月十八日生）為五十歲，尚有三二‧七０年之平均餘命，又丙○○
        、丑○○共有子女二名，且配偶彼此互負扶養義務，其分別請求三十年及三
        十二年之扶養權利金額為丙○○四十三萬四千六百八十四元（0000  000 ×
        00000000/0000000×1/3=434684）；丑○○四十五萬三千一百六十八元
        (0000000×00000000/0000000×1/3=453168），自屬有據。
      (三)慰撫金：
        原告主張愛子驟逝，精神上受極大痛苦，認原告各請求一百萬元之精神上慰
        撫金，尚屬適當，應予准許，逾此請求之部分，則屬過高，不應准許。
      (四)損害賠償總計：
        基上所述，依此計算，原告丙○○請求被告連帶給付一百八十二萬九千六百
        八十四元，原告丑○○請求被告連帶給付一百四十五萬三千一百六十八元為
        有理由，應予准許，逾此部分之請求，則屬過高，不應准許。
    五、原告庚○○部分：
      (一)喪葬費：
        原告主張庚○○為陳安迪之殯葬儀式，支出三十二萬一千零一十八元，有萬
        泰殯儀禮品有限公司出具之收據、估價單及明細表可證（證物詳見鈞院八十
        六年附民字第二三六號一案卷所附，以下同），又為陳安迪靈骨之奉安，支
        出三十萬元，有基隆極樂寺出具之收據兩紙可證，經核均屬實際支出且必要
        費用，故向被告請求共計六十二萬一千零一十八元喪葬費用之損害賠償，為
        有理由。
      (二)扶養費：
        原告主張庚○○為陳安迪之父，有戶籍謄本可稽，依民法第一百九十二條及
        第一千一百十七條之規定，被告自應賠償庚○○扶養費之損害，按庚○○為
        民國四十年九月十八日生，陳安迪為七十一年八月十六日生，陳安迪如未死
        亡，至其二十歲成年有養贍父母之能力時，庚○○為五十一歲，依內政部公
        布之台北市簡易生命表，尚有平均餘命二八‧二九年，扶養費用以八十五度
        綜合所得稅扶養親屬寬減額每年七萬元計算，又庚○○除陳安迪外，另有配
        偶及一子，依法應分擔扶養費用，準此依霍夫曼計算法扣除中間利息後，原
        告請求二十八年之扶養權利金額為四十一萬五千四百三十八元（元以下四捨
        五入，以下均同）（70000×00000000/0000000×1/3 =415438），為有理由
        。
      (三)慰撫金：
        原告主張生養被害人，十五載心血將其撫育成人，原期待享受子孫繞膝天倫
        之樂，豈料愛女年值荳蔻遽然殞逝，始知白髮人送黑髮人之哀，每念及愛女
        生前種種，便茶飯不思，淚流難止，精神上受極大痛苦，故請求被告等賠償
        一百萬元之慰撫金，尚屬適當，應予准許，逾此請求之部分，則屬過高，不
        應准許。
      (四)原告庚○○請求之損害賠償總計二百零三萬六千四百五十六元為有理由，應
        予准許，逾此部分之請求，則屬過高，不應准許。
    六、原告寅○○部分：
      (一)扶養費：
        原告主張寅○○為四十九年二月一日生，至陳安迪成年時為四十二歲，尚有
        平均餘命四十‧一八年，又，寅○○有配偶及子女共四名，應平均負擔扶養
        費用，原告請求四十年之扶養權利金額為三十九萬零四百一十二元 (700 00
        ×00000000/0000000×1/4=390412︶，自屬有據。
      (二)慰撫金：
        原告主張因本事故，精神上受極大痛苦，其請求一百萬元精神慰撫金，尚屬
        適當，應予准許，逾此請求之部分，則屬過高，不應准許。
      (三)原告寅○○請求之損害賠償總計一百三十九萬零四百一十元為有理由，應予
        准許，逾此部分之請求，則屬過高，不應准許。
    七、原告子○○、廖陳  部分：
      (一)喪葬費：
        原告主張子○○為廖桂昆之殯葬儀式，支出十七萬七千一百六十五元，有榮
        昌殯儀社、世界殯儀公司及台北市殯葬管理處出具之收據及明細表可證，又
        為奉安之用向邱創業購買土地並委其修建墓園，支出五十萬元，有合約書驗
        收據可證，經核均屬實際支出且必要費用，故原告向被告請求共計七十三萬
        七千一百六十五元喪葬費用之損害賠償，為有理由。
      (二)扶養費：
        原告主張為廖桂昆之父、母，有戶籍謄本可稽，按廖桂昆為三十五年二月十
        五日生，已有養贍父母之能力，子○○（三十五年二月十五日生）為五十歲
        ，尚有二六‧六０年之平均餘命，廖陳（三十四年二月十五日生）為五十歲
        尚三三‧六二年之平均餘命，又原告共有子女三名，且配偶彼互負扶養義務
        ，其分別請求二十九年及三十一年之扶養權利金額為子○○三十一萬八千八
        百七十六元（70000×00000000/0000000×1/4＝318870）；廖陳  三十一萬
        八千八百七十元（70000×00000000/0000000×1/4=318870），自屬有據。
      (三)慰撫金：原告主張愛子驟逝，精神上受極不痛苦，其請求一百萬元精神慰撫
        金，尚屬適當，應予准許，逾此請求之部分，則屬過高，不應准許。
      (四)損害賠償總計：
        基上所述，依此計算，原告子○○請求被告連帶給付二百零二萬五千六百零
        四十一元，原告廖陳  請求被告連帶給付一百三十一萬八千八百七十元為有
        理由，應予准許，逾此部分之請求，則屬過高，不應准許。
伍、綜上所述，原告依侵權行為之法律關係請求被告應連帶給付原告各如主文所示之
    金額並自起訴狀繕本送達之翌日（即八十六年四月十二日）起至清償之日止，按
    年息百分之五計算之利息，為有理由，應予准許。逾此部分之請求，為無理由，
    應併予駁回。
陸、假執行之宣告：兩造陳明願供擔保請為宣告假執行或免為假執行，就原告勝訴部
    分，經核均與法律並無不合，爰分別酌定相當之擔保金額准許之，至原告敗訴部
    分，其假執行之聲請即失所附麗，不予准許。
柒、結論：原告之訴為一部有理由，一部無理由，依民事訴訟法第七十九條但書、第
    八十五條第二項，第三百九十條第二項、第三百九十二條，判決如主文。
中      華      民      國      九十    年      十二  月    二十七      日
                                        民事第四庭法    官  陳  博  文
右為正本係照原本作成
如對本判決上訴，須於判決送達後廿日內向本院提出上訴狀
中      華      民      國      九十    年      十二  月    二十七      日
                                                  書  記  官 蔡  嘉 萍


司法院資訊處製作；財團法人民間司法改革基金會備份。
